臺灣高等法院臺南分院刑事裁定
110年度聲字第863號
聲明異議人  戴聖勳




                    (現於法務部○○○○○○○○強制戒治                       中)
上列聲明異議人因違反毒品危害防制條例案件，對於本院110年
度毒抗字第674號，中華民國110年8月30日所為之裁定，聲明異
議，本院裁定如下：
    主  文
聲明異議駁回。
    理  由
一、聲明異議意旨略以：毒品危害防制條例民國109年7月15日修
    正施行後，法務部雖於110年3月26日修正頒布有繼續施用毒
    品傾向評估標準紀錄表(以下稱評估標準紀錄表)及有無繼續
    施用毒品傾向評估標準評分說明手冊(以下稱說明手冊)等行
    政命令，但修正後之評估標準紀錄表仍將前科紀錄及有毒品
    犯罪相關司法紀錄列入其評估之標準，顯然違反最高法院10
    9年8月11日刑事庭會議作成適用初犯規定，不因觀察勒戒及
    強制戒治執行完畢釋放後3年內有施用毒品犯行，經法院判
    處徒刑確定之紀錄而受影響此一見解之真意，綜觀此次修正
    意旨，係以寬厚刑事政策為目的，不應以前科紀錄作為有無
    繼續施用毒品傾向評估標準計分項目之中，始符最高法院初
    犯之見解，法務部所頒布之行政命令顯然已違背最高法院見
    解意涵，亦脫離行政程序法第4條規定，故評估異議人即受
    處分人戴聖勳(以下稱異議人)有無繼續施用毒品傾向之評估
    標準應去除前科紀錄及有毒品犯罪相關司法紀錄等項目之計
    分後重新加總認定，方合最高法院見解意旨。又異議人之裁
    定強制戒治書內，並未附有評估標準紀錄表及相關評估標準
    評分說明，異議人前次觀察勒戒後及本次勒戒相隔已10餘年
    之久，期間內數次在監服刑，服刑期間並未再施用毒品，也
    曾經尋求醫院以美沙冬替代療法戒毒，評估不查，認異議人
    有持續施用毒品予以計分，已違實情，又其評估標準紀錄表
    未向異議人公布，使異議人能針對有疑義部分，提出異議申
    請，請鈞院查核是否屬實，原裁定並無此舉，顯已置異議人
    於司法中，保護自我權益之劣勢，違背憲法第16條之人民訴
    訟權。異議人入臺南分監服刑時，採尿液檢體亦無呈毒品陽
    性反應，尚有另案殘刑及有期徒刑共逾6年5月，異議人入監
    服刑後，與家人關係密切，保持聯絡關心，母親已70歲年邁
    ，又因先前車禍，身體不方便，需要照顧。本件有違背憲法
    及法律之情事，惠予考量異議人所陳之情，撤銷原裁定。
二、按當事人對於法院之裁定有不服者，以抗告為救濟之途徑；
    而對於抗告法院之裁定，除有刑事訴訟法第415條第1項但書
    所列情形，且為得上訴第三審案件外，不得再抗告，此為刑
    事訴訟法第403條第1項、第415條第1項前段、第2項所明定
    。又受刑人或其法定代理人或配偶以檢察官執行之指揮為不
    當者，得向諭知該裁判之法院聲明異議，固為刑事訴訟法第
    484條所明定。但該條所稱「諭知該裁判之法院」，乃指對
    被告之有罪判決，於主文內實際宣示其主刑、從刑之裁判而
    言，若判決主文並未諭知主刑、從刑，係因被告不服該裁判
    ，向上級法院提起上訴，而上級法院諭知「上訴駁回」者，
    縱屬確定之有罪判決，但因對原判決之主刑、從刑未予更易
    ，其本身復未宣示如何之主刑、從刑，自非該條所指「諭知
    該裁判之法院」（最高法院108年度台聲字第25號刑事裁定
    意旨參照）。而對於毒品危害防制條例所規定之觀察、勒戒
    及強制戒治等事項所為之裁定，乃拘束人身自由之保安處分
    ，雖非屬刑罰，但其既係對被告將來之危險性所為拘束其身
    體、自由等之處置，以達教化與治療之目的，為刑罰之補充
    制度，自與科刑判決有同等效力（最高法院90年度台非字第
    377號、96年度台非字第32號刑事裁判意旨參照），是被告
    或受處分人如對檢察官依該等保安處分裁定之指揮執行，認
    有所不當，自得以比照適用刑事訴法第484條規定為聲明異
    議。惟此聲明異議，仍應依刑事訴法第484條規定「向諭知
    該裁判之法院聲明異議」，亦即其管轄法院係以對被告於裁
    定主文內實際宣示其觀察勒戒或強制戒治之法院而言。若裁
    判主文並未諭知該等保安處分，而係因被告不服該裁判，向
    上級法院提起抗告，經上級法院維持原裁判，而諭知抗告駁
    回者，因其對原裁判之保安處分未予更易，本身復未宣示如
    何之保安處分，自非該條所指「諭知該裁判之法院」。
三、異議人前因施用毒品案件，經臺灣臺南地方檢察署檢察官以
    110年度聲戒字第89號、109年度毒偵字第2292號聲請強制戒
    治，由臺灣臺南地方法院以110年度毒聲字第791號裁定異議
    人入戒治處所施以強制戒治，其期間為6個月以上，至無繼
    續強制戒治之必要為止，但最長不得超過1年，異議人不服
    提起抗告，再經本院以110年度毒抗字第674號裁定抗告駁回
    ，且因不得再抗告而告確定在案，有上開裁定及臺灣高等法
    院被告前案紀錄表在卷可稽。因本院110年度毒抗字第674號
    裁定，係屬抗告法院所為之裁定，亦無刑事訴訟法第415條
    第1項但書所指得提起再抗告之情形，已不得聲明不服，如
    異議人之真意，係欲對上開已確定之裁定提起再抗告，與法
    即有未符。另依前揭說明，本件命異議人強制戒治之「諭知
    該裁判之法院」，應係臺灣臺南地方法院，依本案「聲明異
    議」之字面文義而言，本院既非諭知上開強制戒治裁定之法
    院，就被告前開執行處分之聲明異議並無管轄權，被告就此
    部分誤向本院為聲明異議之主張，於法亦有不合。
四、至聲明異議意旨另請求撤銷原裁定云云，此部分似有對本件
    已確定之強制戒治裁定聲請重新審理之意，惟按毒品危害防
    制條例第20條之1第1項規定：「觀察、勒戒及強制戒治之裁
    定確定後，有下列情形之一，認為應不施以觀察、勒戒或強
    制戒治者，受觀察、勒戒或強制戒治處分之人，或其法定代
    理人、配偶，或檢察官得以書狀敘述理由，聲請原裁定確定
    法院重新審理：一、適用法規顯有錯誤，並足以影響裁定之
    結果者。二、原裁定所憑之證物已證明為偽造或變造者。三
    、原裁定所憑之證言、鑑定或通譯已證明其為虛偽者。四、
    參與原裁定之法官，或參與聲請之檢察官，因該案件犯職務
    上之罪，已經證明者。五、因發現確實之新證據足認受觀察
    、勒戒或強制戒治處分之人，應不施以觀察、勒戒或強制戒
    治者。六、受觀察、勒戒或強制戒治處分之人，已證明其係
    被誣告者。」本件聲請意旨縱認有聲請重新審理之意，然異
    議人並未指明其係依據上揭毒品危害防制條例第20條之1第1
    項之何款規定，亦未提出關於各款重新審理事由之相關事證
    ，僅泛稱原確定裁定違背憲法及法律等語，其聲請已難謂有
    理由。至於其餘聲明異議意旨所指異議人身體狀況部分，並
    非聲請重新審理之事由，亦無從以此准其所請，併此敘明。
五、綜上所述，無論異議人對不得提起再抗告之裁定聲明不服或
    誤向非諭知該裁判之本院聲明異議，均於法未合，所提出之
    異議理由，亦與毒品危害防制條例第20條之1第1項之重新審
    理要件不符。故本件聲明異議不合法律程式且無理由，應予
    駁回。
六、依刑事訴訟法第486條，裁定如主文。
中　　華　　民　　國　　110 　年　　9 　　月　　29　　日
                  刑事第六庭    審判長法　官  張瑛宗
                                      法　官  林逸梅
                                      法　官  李秋瑩
以上正本證明與原本無異。
不得抗告。
　　　　　　　　　　　　　　　　　　　書記官  劉紀君
中　　華　　民　　國　　110 　年　　9 　　月　　29　　日